【裁判字號】    99,附民,56
【裁判日期】    990407
【裁判案由】    詐欺
【裁判全文】
臺灣板橋地方法院附帶民事判決          99年度附民字第56號
原      告  甲○○
被      告  乙○○
上列被告因本院98年度易字第3411號詐欺案件，經原告提起附帶
民事訴訟，請求損害賠償，本院於民國99年3月24日言詞辯論終
結，判決如下：
    主  文
被告應給付原告新臺幣貳萬玖仟柒佰捌拾貳元，及自民國九十九
年二月七日起至清償日止，按年息百分之五計算之利息。
本判決得假執行。
    事實及理由
一、原告起訴主張：被告預見以自己名義在金融機構開設帳戶供
    人使用或交付提款卡及密碼給不詳身分者使用，將有助於不
    法者從事詐欺取財等非法犯行之用，竟在不違背本意下，基
    於幫助詐欺取財之不確定故意，於民國98年7 月23日前某時
    許，在不詳地點，將其於97年5 月15日在華南商業銀行五股
    分行（下簡稱華南銀行）開立之帳號000-000000000000號帳
    戶之提款卡及密碼，交付予真實姓名年籍資料不詳之成年人
    ，提供予詐欺集團作為詐騙他人匯款之人頭帳戶使用。嗣該
    詐騙集團成員於取得上揭被告所開立之帳戶提款卡及密碼後
    ，即基於意圖為自己不法所有之犯意，於98年7 月23日20時
    許，原告在其臺南住處，遭不詳之詐欺集團成員冒稱係MOMO
    購物台人員，打電話向其詐騙稱因其前上網購物後，原已刷
    卡付款，為因該購物台疏失，仍未完成付款，須依指示操作
    自動提款機，因而陷於錯誤，復依另一名自稱金管會之詐騙
    集團成員之指示，於同日22時20分許，前往鄰近玉山銀行東
    臺南分行自動櫃員機前，依對方指示轉匯新臺幣（下同）29
    ,782元入被告上開華南銀行帳戶，嗣經原告查證後發覺受騙
    報警處理，始循線得知上情。爰依侵權行為損害賠償之法律
    關係，提起本件訴訟，並聲明如請求判決主文第1 項所示。
二、被告則以：被告沒有提供系爭帳戶之提款卡及密碼供詐騙集
    團使用，而該帳戶之提款卡及密碼是遺失了，並聲明駁回原
    告之訴等語。
三、經查：
(一)、原告主張其於前開時間，遭詐騙集團成員以前開方式詐騙，
    致陷於錯誤而匯款29,782元（含手續費17元）致被告前開帳
    戶之事實，被告並不否認，並有玉山銀行自動櫃員機交易明
    細單2 紙、被害人甲○○於臺南市警察局第一分局德高派出
    所受理各類案件紀錄表、受理刑事案件報案三聯單、受理詐
    騙帳戶通報警示簡便格式表、金融機構協助受詐騙民眾通知
    疑似警示帳戶通報單、內政部警政署反詐騙案件紀錄表（臺
    灣板橋地方法院檢察署（下稱板橋地檢署）98年度偵字第24
    282 號偵查卷第16至18、20至23頁）及華南銀行五股分行98
    年8 月19日華五股字第098172號函暨所附之被告於前揭銀行
    所開立之000-000000000000號帳戶之存款往來明細表暨對帳
    單、存款往來申請書、開戶總約定書條款確認聯、開戶證件
    影本、前開帳戶之存摺影本、前開帳戶之客戶異常資料查詢
    、華南銀行五股分行98年10月13日華五股字第098209號函暨
    所附之被告客戶基本資料表、存款往來明細表暨對帳單、華
    南銀行五股分行98年8 月31日華五股字第098180號函暨所附
    之被告客戶基本資料表、存款往來明細表暨對帳單各1 份（
    詳見板檢98年度偵字第24281 號偵查卷第11至17、26至27、
    47至49頁反、臺灣宜蘭地方法院檢察署（下稱宜檢）98偵45
    07第22至24頁、羅東分局警羅偵字0983第8 至10頁）在卷可
    證，堪認被告所開立系爭帳戶確係為不詳人士取得，作為詐
    騙上開原告金錢之用。
(二)、再者，對於取得上開被告華南銀行帳戶提款卡之詐欺集團而
    言，為確保不法利益之取得，其所利用供轉帳、匯款之帳戶
    ，必係得以確認不致有遭帳戶申設人掛失而凍結帳戶提領權
    利之風險，當更需掌握各該帳戶提款卡之正確密碼，俾得順
    利指派車手提領或轉匯帳戶內之存款。凡此，均足認一經犯
    罪集團使用之匯款帳戶，必係各該帳戶申設人出於自主決定
    ，而將各該帳戶之存摺、提款卡及密碼交付予犯罪集團或其
    所屬之帳戶收購者，否則犯罪集團焉得確保其匯款進入各該
    帳戶後，渠等必得順利提領帳戶內之存款？質言之，犯罪集
    團絕無可能將款項匯入他人非自願所交付之存款帳戶，而陷
    自己於該帳戶申設人若驟然前往掛失止付，該集團將無法提
    領該帳戶內存款之不確定風險中。
(三)、至被告雖辯稱該帳戶之提款卡及密碼遺失云云。然查：
１、對於取得上開被告華南銀行帳戶提款卡之詐欺集團而言，為
    確保不法利益之取得，其所利用供轉帳、匯款之帳戶，必係
    得以確認不致有遭帳戶申設人掛失而凍結帳戶提領權利之風
    險，當更需掌握各該帳戶提款卡之正確密碼，俾得順利指派
    車手提領或轉匯帳戶內之存款。凡此，均足認一經犯罪集團
    使用之匯款帳戶，必係各該帳戶申設人出於自主決定，而將
    各該帳戶之存摺、提款卡及密碼交付予犯罪集團或其所屬之
    帳戶收購者，否則犯罪集團焉得確保其匯款進入各該帳戶後
    ，渠等必得順利提領帳戶內之存款？質言之，犯罪集團絕無
    可能將款項匯入他人非自願所交付之存款帳戶，而陷自己於
    該帳戶申設人若驟然前往掛失止付，該集團將無法提領該帳
    戶內存款之不確定風險中。
２、況徵諸被告迭於警詢、偵訊及本院訊問時之供述：
(1)、於98年8 月10日警詢時先供稱：伊於98年7 月22日翻伊皮包
    時發現少了該張提款卡，因為帳戶內只剩3 元，伊不以為意
    ，沒有辦理電話掛失，但母親曾提醒伊重要證件遺失要趕緊
    掛失，伊於同年7 月24日至蘆洲市○○路華南銀行刷存摺簿
    ，發現裡面有不明資金流動，伊詢問櫃檯，該行員告知伊須
    至原開戶行辦理，經行員告知伊才知道伊帳戶被列為警示帳
    戶，且要伊向警方報警，伊才會主動到蘆洲分局延平派出所
    報案；伊怕忘記密碼，將密碼寫在1 張紙條上，放在提款卡
    套子裡云云（詳見臺灣板橋地方法院檢察署（下稱板檢）98
    年度偵字第24263 號偵查卷〈下稱98偵24263 卷〉第4 至6
    頁）。
(2)、於98年9 月1 日警詢時供稱：伊於98年7 月22日發現該提款
    卡遺失，因為帳戶只剩下3 元，當下又忙找工作，就沒有理
    會，直到24日伊才想起媽媽曾說如果重要證件遺失後要趕快
    去處理，伊至住處附近華南銀行要辦理提款卡遺失，結果伊
    先登摺發現帳戶內有多筆不明資金提存，伊詢問行員，行員
    告知伊要至原開戶銀行問，伊至華南銀行五股分行問，才知
    道被列為警示帳戶；提款卡最後一次使用後一直放在隨身皮
    包內，這段期間隨身皮包並未遺失或失竊過云云（詳見板檢
    98年度偵字第25019 號偵查卷〈下稱98偵25019 卷〉第5至6
    頁）。
(3)、於98年9 月22日警詢時供稱：伊於98年7 月22日發現在蘆洲
    現住家該提款卡遺失；伊平時將存摺、印章一起放在家裡，
    提款卡隨身攜帶放在皮包；發現遺失，未向警察機關申報遺
    失，因伊不知道可向警察機關報遺失；伊將提款密碼寫在字
    條上和提款卡放在一起云云（詳見臺灣宜蘭地方法院檢察署
    （下稱宜檢）98年度偵字第4057號偵查卷〈下稱98偵4057
    卷〉所附之羅東分局警羅偵字第0983號卷第1 至2 頁）。
(4)、於98年10月2 日偵訊時供稱：該帳戶於基金解約後就沒使用
    ，存摺於98年6 月間為了應徵工作去刷，想事先帶著自己的
    存摺去應徵，7 月24日也有刷1 次；伊皮包裡還有其他銀行
    提款卡，只遺失這張，不知道何時遺失；伊於98年7 月22日
    發現，提款卡跟一堆名片放在一起，當天發現該提款卡不見
    ，伊沒有特別注意，只是翻皮包時發現少1 張提款卡；7 月
    24日發現時，就去刷存摺，發現裡面有不明資金流動，伊詢
    問櫃檯，該行員告知伊須至原開戶行辦理，經行員告知伊才
    知道伊帳戶被列為警示帳戶且要伊去報案云云（詳見98偵24
    282 卷第28至29頁）。
(5)、於98年10月19日偵訊時供稱：伊於98年7 月22日在家裡發現
    遺失，因為伊要拿證件出來，沒有報警掛失；伊將密碼寫在
    提款卡套子上面，平常將該提款卡放在皮包裡云云（詳見宜
    檢98偵4057眷地10至11頁）。
(6)、於本院99年1 月19日準備程序時供稱：伊於98年7 月21或22
    日發現該提款卡遺失，遺失地點伊不清楚，伊也不知道如何
    遺失的，伊本來將該提款卡放在皮包，伊皮包並未遺失，伊
    將密碼寫在小紙條上，且將該小紙條放在提款卡袋子裡，因
    為伊很久沒有使用，怕忘記密碼，所以才寫在小紙條上；伊
    銀行提款卡的密碼是否相同伊不記得，密碼設定沒有規則云
    云（詳見本院卷第26頁反面至第27頁）。
(7)、於本院99年3 月24日審理時供稱：伊翻皮包時發現少1 張提
    款卡，伊皮包裡有4 家銀行提款卡，包含臺灣中小企銀、永
    豐銀行、新光銀行、華南銀行，平常只有使用中小企銀；（
    問：既然沒有使用，為何把華南銀行提款卡帶在身上？）伊
    東西都放在一起，很少整理皮包；伊密碼寫在提款卡的套子
    ，伊知道提款卡及密碼不可放在一起，但伊記性很差；伊設
    定沒有沒有規則，很多密碼都設定伊生日；伊從來沒有用存
    摺提款，伊已不清楚存摺提款密碼，忘了有無設定；伊於98
    年7 月份沒有工作，有信用卡欠款云云（詳見本院卷第58至
    59頁反面）。
(8)、因而，被告究係於何時、如何發現前開帳戶之提款卡遺失及
    該密碼放置情狀等節，被告供述前後顯有不一，而被告已知
    提款卡及密碼不可放在一起，且仍可以其它方式註記密碼可
    行，其徒以記性不佳而將兩者放在一起，已與常情有違；況
    被告自承：伊很多密碼都設定伊生日等語（詳見本院卷第59
    頁），則其何需將密碼抄寫在紙條上或提款卡套子上？另觀
    諸前開帳戶之歷史交易往來明細（詳見板檢98偵24282 卷第
    11頁）可知，前開帳戶於97年8 月7 日提領基金存款後餘額
    1 元、於97年12月21日利息存款2 元、98年6 月21日利息存
    款0 元，至此該帳戶存款餘額3 元，且自97年8 月7 日後至
    98年6 月21日止，該期間前開帳戶並無其他存提款紀錄，足
    認被告已近1 年未曾使用前開帳戶無訛，則其何以將該甚少
    使用之帳戶提款卡隨身攜帶，徒增不便或增加遺失或遭竊之
    困擾？而前開帳戶於98年6 月26日辦理存摺提款密碼變更外
    ，無申請遺失、補發、更印等異動紀錄乙節，此有華南銀行
    五股分行98年10月13日華五股字第98209 號函1 份（詳見宜
    檢98偵4057卷第22頁）附卷可證，是被告供稱：伊於98年6
    月底變更提款卡密碼云云，顯與前開事證不合；又經本院當
    庭勘驗被告前該帳戶之存摺原本結果：以肉眼觀察97年12月
    21日、98年6 月21日存摺登錄明細墨色較黑，98年7 月21日
    至23日第一頁記載墨色較淺，第二頁登錄98年7 月23日ATM
    領20,006元後之共六筆記載，墨色比同日第一頁墨色不同等
    情，此有本院勘驗筆錄（詳見本院卷第60頁反面至第61頁）
    及該存摺影本（詳見本院卷第62頁、板檢98偵24281 卷第26
    頁）各1 份在卷足證，可見被告至少於98年7 月24日前曾持
    該帳戶之存摺登錄2 次，而可知悉該帳戶於98年6 月21日後
    ，於98年7 月21、23日有多筆資金存入、提款，此核與其供
    稱：伊於98年6 月間及98年7 月24日各刷過1 次云云有異。
    再者，被告雖於98年7 月24日主動至臺北縣政府警察局蘆洲
    分局延平派出所報案稱伊至銀行欲辦理前開帳戶掛失，始發
    現該帳戶已被通報為警示帳戶乙節，業據被告供述在卷，且
    有臺北縣政府警察局蘆洲分局延平派出所一般通報單及被告
    98年7 月24日調查筆錄1 份（詳見本院卷第44至53頁）在卷
    可證，惟參酌被告於98年7 月24日警詢稱：該金融卡於98年
    7 月21日左右遺失，因母親告知伊這種情形要儘早辦理掛失
    ，且要查看帳戶有無異狀，伊聽從勸告，打算到銀行刷存摺
    ，於98年7 月24日下午15時許前往華南銀行北蘆洲分行，刷
    存摺後發現有不明資金流動，詢問行員，行員查詢後告知伊
    該帳戶遭警方設定為警示帳戶云云（詳見本院卷第51至52頁
    ），苟被告於98年7 月21或22日即發現該帳戶之提款卡遺失
    並知悉提款卡遺失之嚴重性者，何以遲至98年7 月24日始至
    銀行辦理掛失？此與常情有違。故被告辯稱：前開帳戶之提
    款卡遺失及密碼云云，係屬推諉卸責之詞，不足採信。故承
    前所述，前開帳戶之提款卡及密碼由被告交付予真實姓名年
    籍資料不詳之人之事實，洵堪認定屬實。
(四)、另參酌被告係高中肄業且為有工作經驗之成年人，業據被告
    陳明在卷，其對於將帳戶之提款卡及密碼交予他人而可能供
    作不法使用，依其智識程度，應當有所知悉，又金融帳戶事
    關個人財產權益之保障，其專有性甚高，除非本人或與本人
    親密關係者，難認有何理由可自由流通使用該存摺，且一般
    人均有妥為保管及防止他人任意使用之認識，縱特殊情況偶
    須交付他人使用，亦必深入瞭解他人用途暨其合理性，始予
    提供；而該等專有物品如落入不明人士手中，如未加以闡明
    正常用途，極易被利用為詐騙或其他與財產犯罪有關之工具
    ，此乃依一般生活認知所易於體察之常識，而有犯罪意圖者
    ，非有正當理由，竟徵求他人提供帳戶，客觀上可預見其目
    的，多係欲藉該帳戶取得不法犯罪所得，且隱匿帳戶內資金
    之實際取得人之身分，以逃避追查，被告為智識程度正常之
    成年人，自無不知之理，其對向其收取帳戶之人不自己開立
    帳戶卻收取他人金融機構帳戶之舉，豈能無疑？是被告將其
    所有上開帳戶提供予他人使用，雖被告未必對於該收受帳戶
    犯罪集團成員之詐欺對象、手法等內容知之甚詳，惟其應可
    得預見系爭帳戶有可能遭該犯罪集團持以做為詐騙他人款項
    犯罪所用之帳戶，並執為防止司法機關追查詐騙集團成員本
    身而使用之工具，然其對該可能發生之幫助詐欺犯罪事實仍
    予漠視，並執意將其所有上開帳戶存摺、提款卡及密碼等物
    交付他人使用，顯見被告確有幫助該真實姓名年籍不詳之成
    年男子所屬之詐欺集團利用其金融機構帳戶向被害人詐欺取
    財之不確定故意及行為甚明。
(五)、綜上所述，被告交付前揭其所有之華南銀行帳戶之提款卡、
    密碼予他人，主觀上已預見有幫助他人詐欺取財之可能性，
    且客觀上確有提供上揭帳戶之提款卡及密碼資料之行為，則
    其確有幫助詐欺取財之不確定故意之事實，足堪認定屬實。
    又被告因販賣系爭帳戶予真實姓名年籍不詳綽號之成年人供
    作詐欺取財之工具，所犯幫助詐欺取財犯行，就詐騙原告財
    物部分，並經本院以98年度易字第3411號判決判處有期徒刑
    2 月，且得易科罰金在案。故原告主張被告就原告所受29,7
    82元之損害，應負侵權行為之損害賠償責任等情，自堪信為
    真實。
四、按因故意或過失，不法侵害他人之權利者，負損害賠償責任
    ；又數人共同不法侵害他人權利者，連帶負損害賠償責任；
    造意人及幫助人，視為共同行為人，民法第184 條第1 項前
    段、第185 條有明文規定。又按負損害賠償責任者，除法律
    另有規定或契約另有訂定外，應回復他方損害發生前之原狀
    ；又因回復原狀而應給付金錢者，自損害發生時起，加給利
    息應付利息之債務，其利率未經約定，亦無法律可據者，週
    年利率為百分之5 ，民法第213 條第1 項、第2 項、第203
    條分別定有明文。本件被告提供前開帳戶供詐騙集團以詐術
    詐騙原告，致原告匯款29,765元至被告前開帳戶及匯款手續
    費用17元，共計29,782元，而受所損害，且其所受損害與該
    犯罪集團之故意不法侵權行為間具有因果關係，已甚明確，
    而被告提供提款卡及密碼予明知或可得而知為犯罪集團成員
    ，藉以幫助犯罪集團進行掩飾，依前揭說明，亦應視為該不
    法侵權行為之共同行為人，自應予負回復原狀之責，且被告
    因回復原狀而應給付金錢，依上述規定，被告應自損害發生
    時，加給付年息百分之5 之利息予原告。從而，原告依侵權
    行為之損害賠償法律關係，請求被告賠償其財產上之損害29
    ,782元，及自訴狀繕本送達翌日即99年2 月7 日起至清償日
    止，按年息百分之5 計算之利息，為有理由，應予准許，爰
    判決如主文第1 項所示。
五、本件判決所命給付之金額未逾50萬元，應按刑事訴訟法第49
    1 條第10款準用民事訴訟法第389 條第1 項第5 款之規定，
    依職權宣告假執行。又本件係刑事附帶民事訴訟事件，免納
    裁判費用，復無其他訴訟費用發生，爰不諭知訴訟費用之負
    擔，附此敘明。
六、據上論斷，原告之訴為有理由，應依刑事訴訟法第502 條第
    2 項、第491 條第10款，民事訴訟法第389 條第1 項第5 款
    ，判決如主文。
中    華    民    國    99    年    4     月    7     日
                  刑事第十四庭審判長法  官  林淑婷
                                    法  官  陳昭筠
                                    法  官  饒金鳳
以上正本證明與原本無異。
如不服本判決應於收受判決後10日內向本院提出上訴書狀，並應
敘述具體理由。其未敘述上訴理由者，應於上訴期間屆滿後20日
內向本院補提理由書 (均須按他造當事人之人數附繕本)「 切勿
逕送上級法院」。
本判決非對於刑事訴訟之判決有上訴時不得上訴。
                                    書記官  王春森
中    華    民    國    99    年    4     月    7     日

司法院資訊處製作；財團法人民間司法改革基金會備份。
